【裁判字號】    90,訴,141
【裁判日期】    900430
【裁判案由】    分配表異議之訴
【裁判全文】
臺灣臺南地方法院民事判決  九十年度訴字第一四一號
    原      告  合作金庫銀行股份有限公司
    法定代理人  丙○○
    訴訟代理人  乙○○
                甲○○
                丁○○
                庚○○
    被      告  彰化商業銀行股份有限公司西台南分行
                             .
    法定代理人  戊○○      住.
    訴訟代理人  己○○      住.
右當事人間請求分配表異議之訴事件，本院判決如左：
    主      文
原告之訴駁回。
訴訟費用由原告負擔。
    事      實
甲、原告方面：
  壹、聲明：
    一、鈞院八十九年度執字第二五二三號強制執行事件，就被告優先受償之分配款
        即執行費新臺幣壹佰柒拾玖萬捌佰玖拾參元，應列為普通債權參與分配。
    二、訴訟費用由被告負擔。
  貳、陳述：
      鈞院八十九年度執字第二五二三號強制執行事件，原告於民國八十九年十月四
      日接獲第一次分配表，詎被告彰化商業銀行股份有限公司西臺南分行對該分配
      表聲明異議，執行法院遂將被告所主張之執行費計新臺幣（下同）壹佰柒拾玖
      萬捌佰玖拾參元列入優先分配；惟原告接獲第二次分配表後，認被告之主張並
      無理由。按：
    一、原告於八十九年一月二十五日具狀執行債務人吳仙托、吳仙才、吳仙富所有
        坐落台南市○區○段四小段第一八二地號土地及同小段一四○建號建物，設
        定第一、二、三順位抵押權，請求金額為壹仟柒佰柒拾萬元，執行案號為八
        十九年度執字第二五二三號。詎料被告先於八十八年六月三十日具狀併入鈞
        院八十六年度執字第六九七０號強制執行，以執行其債務人東洋針織股份有
        限公司（下稱東洋公司）所有之不動產，設定第一順位抵押權予被告，請求
        執行之金額為貳億伍仟伍佰捌拾肆萬壹仟捌佰參拾壹元。未料被告竟於八十
        九年五月十一日以吳仙托、吳仙才、吳仙富為東洋公司之連帶保證人，檢具
        鈞院八十六年度促字第三五九五號、第一一八七五號支付命令，以前開鉅額
        之請求金額聲請併入原告之案件執行，藉優先分配執行費，擴增其優先受償
        權，而損害原告之優先受償權；此形同架空原告優先受償權之脫法行為，與
        民法第一四八條第二項：「行使權利，履行義務，應依誠實及信用方法。」
        亦相違背。況被告未在本案繳納執行費係不爭之事實，而依實務慣例，必須
        在「本案」所繳納之執行費，始得在「本案」優先受償。原告前於鈞院八十
        四年度執字第六六一四號強制執行事件請求優先受償執行費，亦同遭駁回；
        似此同一法院、同一事實，而有不同之處置，實令人難以適從。
    二、強制執行法於八十五年修正後，因另案支付之執行費用，非屬本案其他債權
        人之共益費用，應不能優先受償，亦為學者迭有主張。且依辦理強制執行事
        件應行注意事項第十五條第二項之規定：得依第二十九條第二項規定先受清
        償者，以為債權人全體共同利益而支出之費用為限。是故因強制執行而支出
        之費用得就強制執行之財產優先受償者，係指該案執行而言，若在後案可優
        先受償，倘他日被告之擔保品執行有所獲，原告之優先受償權亦無可回復。
    三、綜上，被告本身有鉅額之擔保品，已足資保障其執行費之優先受償權，核其
        所為，無非企圖擴增其優先受償權，此於法無據之行為，原告已於八十九年
        十一月七日具狀向執行法院聲明異議，詎被告仍為反對陳述，原告乃爰依強
        制執行法第四十一條之規定提起分配表異議之訴，除向原執行法院為起訴之
        證明外，並狀請鈞院鑒核，賜准判決如原告訴之聲明。
  參、對被告抗辯所為陳述：
      查本件就被告之答辯，原告基於法律之規定及解釋，仍認強制執行法第二十九
      條第一項所稱「因強制執行而支出之費用」，應只限於債權人在「本案」所支
      出之執行費用，至債權人於「他案」所支出之執行費用，亦與第二十九條第二
      項所稱之共益費用有間，故在本案即不得優先受償。蓋：
    一、本件被告係先執行其本身之擔保品，嗣再參與分配連帶保證人財產之執行即
        原告之執行件），依最高法院四十八年臺上字第一七五０號判例：「債務人
        所有之財產除對於特定債權人設定擔保物權外，應為一切債務之總擔保。」
        雖非法所不許，但亦只肯定其參與分配之權利，非謂在他案所繳納之執行費
        ，在其所參與分配之案件即可優先受償。且該判例係就民法第二四四條撤銷
        權效力所及之範圍解釋，與本案不同。況該判例已把「對於特定債權人設有
        擔保物權除外」，益證被告在本案（即原告執行其擔保品）應無優先受償權
        。
    二、復依盧江陽先生之著作，其只謂以同一執行名義，在另案再參與分配勿須再
        繳執行費而已，與被告有無優先受償權無關。
    三、至被告所援引之三個法律見解，時空不同，與本案案情亦不相符，有引喻失
        當之嫌，理由如下：八十六年三月一日司法院第三十一期司法業務研討會之
        討論意見，依該法律問題，債權人除以普通債權聲明參與分配外，並已在該
        參與分配案件繳納執行費，與本件情形自是不同。如果被告已在本案繳交執
        行費，原告何須起訴？其他所提最高法院五十七年度民刑庭總會會議決議，
        及七十三年七月二十日臺灣高等法院民事法律問題研究彙編，均在八十五年
        強制執行法修正前，其時參與分配並不須繳納執行費。故五十七年之決議只
        是針對取得執行名義之費用能否優先受償，按現行法律，其只能視為普通債
        權。而七十三年之討論意見，係指因未發現可供執行之財產經執行法院發給
        債權憑證結案，債權人再執該債權憑證另行執行或參與分配之情況，與本件
        被告已有鉅額設定之擔保品且正在執行中截然不同，要非可採。
  肆、證據：提出本院八十九年執字第二五二三號第一次分配表、第二次分配表、原
      告強制執行狀、被告併案強制執行狀貳份、被告聲明異議狀、原告聲明異議狀
      等影本為證。
乙、被告方面：
  壹、聲明：駁回原告之訴。
  貳、陳述：
  (一)被告雖曾於八十八年六月三十日檢具五份執行名義正本，債務人分別為東洋針織
    股份有限公司、陳遠輝、吳仙托、吳仙才、吳仙富、柯信裕、吳李雪麗共七人，
    具狀併入鈞院八十六年度執字第六九七０號案件，強制執行訴外人東洋公司所有
    之不動產，並於八十九年五月十一日檢具鈞院八十六年度促字第三五九五號（債
    務人東洋針織股份有限公司、吳仙托、吳仙才）、士林地院八十六年度促字第一
    一八七五號（債務人吳仙富）支付命令影本，由於兩案俱在鈞院民事執行處良股
    執行中，遂以支付命令影本具狀併入八十九年執字第二五二三號執行案件中，並
    說明執行名義正本在該股八十六年度執字第六九七０號案件，且蒙鈞院民事執行
    處受理在案。原告稱「被告執行訴外人東洋公司所有之不動產，設定予被告抵押
    權壹億捌仟玖佰萬元與請求金額貳億伍仟伍佰捌拾肆萬壹仟捌佰拾壹元具屬相
    當，應為正辦」。依最高法院四十八年台上字第一七五０號判例：「債務人所有
    之財產除對於特定債權人設有擔保物權外，應為一切債務之總擔保」，而且法令
    並未規定債權人應先就設定有擔保物權之債務人財產取償後，方可就其他債務人
    之財產執行受償。原告並無權指定同為債權人之被告先向訴外人東洋公司之不動
    產執行受償。且依強制執行法第二十九條第一項、第二項規定：債權人因強制執
    行而支出之費用，得求償於債務人者，得就強制執行之財產先受清償。且依鈞院
    實務作法，如兩案件在同一股，其中一件已先拍定分配（不管是以正本或影本併
    入案件）則民事執行處自會在執行名義正本註明已獲償金額，俟另一案件拍定後
    ，請求分配金額須扣除上次已分配部分；再者如兩案件在不同股，執行名義影本
    所在案件如先行拍定分配，則債權人須提示執行名義正本，經拍定案件如先行拍
    定分配，則債權人須提示執行名義正本，經拍定案件那一股，註明已獲償金額後
    ，並返還原股。
  (二)被告於八十九年十月十三日對第一次分配表遞狀聲明異議，並獲鈞院民事執行處
    認同，重新製作分配表在案，可見併案執行為法所許並有權分配拍賣所得。原告
    於起訴狀中事實及理由第二條指出「‧‧‧被告是否已取得債權憑證﹖如已取得
    ，是否應於拍定前向本件之執行法院提出﹖若未提出，是否即無參與分配之資格
    ﹖」。被告曾詢問民事執行處良股書記官債權憑證何時核發，該書記官答以「分
    配表雖已製作，但你們尚未領取分配款怎麼能發」，可見原告上面所述認為被告
    無資格參與分配理由不足採信。原告且於事實及理由第二條中所提「依辦理強制
    執行事件應行注意事項第十五條第二項之規定：得依第二十九條第二項規定先受
    償者，以為債權人全體共同利益而支出之費用為限」。被告認為按「債權人因強
    制執行而支出之費用，得求償於債務人者，得準用民事訴訟法第九十一條之規定
    ，向執行法院聲請確定其數額，前項費用及其他為債權人之共同利益而支出之費
    用，得求償於債務人者，得就強制執行之財產先受清償。」強制執行法第二十九
    條第一項、第二項定有明文，該條第二項所指之執行費用，並未限定以為債權人
    之共同利益而支出者為限。
  (三)原告主張「被告本身有鉅額之擔保品，已足資保障其執行費之優先受償，核其所
    為，無非企圖擴張其優先受償權，此於法無據之行為」，被告認為此乃對於權利
    人權利之行使課以法律所無之限制，實不可取，況且抵押權金額尚不足保障債權
    金額。
  (四)按債務人財產為債權人之總擔保，被告係以同一執行名義再對債務人之財產併案
    執行，其繳交執行費用之程序自己具備，自不須再繳，請參考彰化地方法院民事
    執行處庭長盧江陽先生所著八十九年十月修訂版，書名新強制執行實務其中第四
    七、四八頁，如附件二。且強制執行法第二十九條第二項所定優先受償之執行費
    用，基於債權平等原則，應不因執行先後及有無效果而異（請參考最高法院五十
    七年三月十二日民刑庭總會決議錄），且依強制執行法第三十三條規定應合併執
    行之案件，其後聲請強制執行之債權人所繳納之執行費用，亦應有優先受償之權
    ，此亦為我國司法實務向來所持之見解（請參考司法院第三十一期司法業務研討
    會研究結論），從而原告主張「被告所繳執行費用非共益費用，不能優先受償」
    ，於法有違，為不可採。
  參、證據：提出執行費收據影本、盧江陽著新強制執行實務節本、最高法院五十七
      年第一次民刑庭總會決議、司法院第三十一期司法業務研討會決議等影本為證
      。
丙、本院依職權調閱本院八十六年執字第六九七○號、八十九年執字第二五二三號及
    相關併案執行卷宗。
    理      由
一、本件原告主張其對執行債務人吳仙托、吳仙才、吳仙富之債權，有台南市○區○
    段四小段第一八二地號土地及同小段一四○建號建物作為第一、二、三順位抵押
    權之擔保，並以本院八十八年促字第三九○四○號支付命令、台灣士林地方法院
    （下稱士林地院）八十八年度促字第二四五五四號支付命令為執行名義，聲請本
    院八十九年執字第二五二三號強制執行。被告嗣後以本院八十六年促字第三五九
    五號支付命令、士林地院八十六年促字第一一八七五號支付命令所列本金債權二
    億五千五百八十四萬一千八百三十一元及利息、違約金，以本院八十九年執字第
    九八六七號聲請併案執行。經本院民事執行處以八十九年執字第二五二三號拍賣
    前開不動產，得款二千一百二十三萬七千元，然於八十九年十月十八日之分配表
    中將被告所主張之執行費一百七十九萬零八百九十三元列入優先分配；而被告抗
    辯其係以債務人東洋公司、陳遠輝、吳仙托、吳仙才、吳仙富、柯信裕、吳李雪
    麗等七人聲請併入本院八十六年度執字第六九七０號案件，強制執行訴外人東洋
    針織股份有限公司所有、被告為第一順位抵押權人之不動產，因該案未能拍定而
    終結執行程序，被告遂於聲請與本件併案執行等事實，業據提出本院民事執行處
    八十九年九月二十九日、十月十八日八十九南院鵬執良字第二五二三號通知及本
    院民事執行處強制執行金額計算書分配表二紙、原告民事強制執行聲請狀、被告
    八十六年執字第六九七○號強制執行聲請狀、八十九年執字第二五二三號併案執
    行聲請狀、被告聲明異議狀、原告聲明異議狀等影本為證，兩造就上開事實亦均
    不爭執，並經本院職權調閱八十六年執字第六九七○號、八十九年執字第二五二
    三號及併案全卷查核屬實，則上開事實堪可採信。
二、原告主張依強制執行法第二十九條第二項規定，被告未於本件執行程序（即八十
    九年執字第二五二三號）繳納執行費，其於八十六年執字第六九七○號執行案件
    所繳納之執行費用應不得在本件優先受償，被告則以債務人財產為債權人之總擔
    保，被告係以同一執行名義再對債務人之財產併案執行，其繳交執行費用之程序
    已具備，不須再繳，而強制執行法第二十九條第二項所定優先受償之執行費用，
    基於債權平等原則，應不因執行先後及有無效果而異，且該條第二項所指之執行
    費用，並未限定以為債權人之共同利益而支出者為限等語，茲為抗辯。經爭點整
    理及兩造協議簡化爭點之結果，本件兩造爭執之要旨在於被告於八十六年執字第
    六九七○號執行案件所繳納之執行費用，經併案執行，得否於本件即八十九年執
    字第二五二三號執行案件優先受償，亦即有關強制執行法第二十九條第二項規定
    應如何解釋適用。
三、按「債權人因強制執行而支出之費用，得求償於債務人者，得準用民事訴訟法第
    九十一條之規定，向執行法院聲請確定其數額。」「前項費用及其他為債權人共
    同利益而支出之費用，得求償於債務人者，得就強制執行之財產先受清償。」強
    制執行法第二十九條第一項、第二項分別定有明文。強制執行法第二十九條第二
    項將得就強制執行之財產先受清償之執行費用，區分為前項費用、其他為債權人
    共同利益而支出之費用二種，所謂前項費用，即係債權人因強制執行而支出之費
    用；所謂其他為債權人共同利益而支出之費用，「不以本案執行程序中支出者為
    限，其為保存標的物之財產，在其他程序所支出之費用，亦屬共益費用。例如債
    權人依民法第二百四十四條撤銷債務人之詐害行為是。爰增列『及其他為債權人
    共同利益而支出之費用』之規定，以求周延。」（修正理由三），是所謂其他為
    債權人共同利益而支出之費用，不同於強制執行法第二十九條第一項之債權人因
    強制執行而支出之費用，至為明顯，換言之，因強制執行而支出之費用，依強制
    執行法第二十九條第二項規定，自得就強制執行之財產先受清償。至於辦理強制
    執行事件應行注意事項第十五條第二項之規定，係指其他為債權人共同利益而支
    出之費用，此從該條第一項規定執行費用，第二項規定共益費用之規範體例可得
    而知。雖原告主張，被告就其所併案之執行費，可就其已設第一順位抵押權之擔
    保品執行時求償，竟捨此不為，而執意轉嫁執行費之負擔予原告聲請執行之財產
    ，並優先受償，以侵蝕原告第一順位抵押權擔保之債權，減省其處分自有擔保品
    時之執行費用負擔，為權利濫用云云。惟民法第一百四十八條規定：權利之行使
    ，不得以損害他人為主要目的。至權利之行使，是否以損害他人為主要目的，應
    就權利人因權利之行使所能取得之利益，與他人或國家社會因其權利行使所受之
    損害，比較衡量定之。倘其權利之行使，自己所得利益極少，而他人或國家社會
    所受之損失甚大者，始足視為以損害他人為主要目的，本件被告依強制執行法之
    規定併案參與分配，並依法得就強制執行之財產先受清償，乃法律所賦予之權利
    ，且其行使尤非自己所得利益極少，而他人或國家社會所受之損失甚大之情形，
    難謂係權利之濫用，原告之主張亦無可採。
四、本件執行債務人吳仙托、吳仙才、吳仙富與訴外人即八十六年六九七○號之執行
    債務人東洋針織公司係連帶債務人，而被告係連帶債務之債權人，依民法第二百
    七十三條第一項規定，連帶債務之債權人，得對於債務人中之一人或數人，或其
    全體，同時或先後請求全部或一部之給付。是被告於該案件執行無結果時，對連
    帶債務人中之數人即本件執行債務人吳仙托等三人於本件強制執行程序中請求全
    部之給付而聲請併案執行，其所繳納之執行費用即強制執行法第二十九條第一項
    所謂債權人因強制執行而支出之費用，依第二項規定，得就強制執行之財產先受
    清償。本件被告參與分配所支出之執行費一百七十九萬零八百九十三元，係因強
    制執行而支出之費用，有本院執行費收據一紙附卷可稽（併入八十六年執字第六
    九七○號執行事件之八十八年執字第一一七三五號卷內），依前開說明，自得優
    先受償，原告主張該費用應列入普通債權，自不可採，應予駁回。
五、本件法律關係及事實已臻明確，兩造其餘主張及舉證，核與判決結果無影響，爰
    不一一論述，附此敘明。
六、據上論結，原告之訴為無理由，依民事訴訟法第七十八條，判決如主文。
中      華      民      國    九十      年      四      月    三十    日
                                臺灣臺南地方法院民事第三庭
~B法      官  蔡孟珊
右為正本係照原本作成
如對本判決上訴，須於判決送達後廿日內向本院提出上訴狀
中      華      民      國    九十      年      四      月     三十   日
~B法院書記官  魏安里


司法院資訊處製作；財團法人民間司法改革基金會備份。
